---
title: 'Intervalos de confianza y pruebas de hipótesis en R'
author: 'Jaime Mosquera'
date: '2020-12-01'
slug: intervalos-de-confianza-y-pruebas-de-hipótesis-en-r
---

Tomemos unos datos disponibles en R y aprendamos a implementar las procedimientos básicos de inferencia estadística.

## Paquetes necesarios

```{r, message=FALSE, warning=FALSE}
library(openintro)
library(RcmdrMisc)
library(ggplot2)

# Tema blanco en ggplot2
theme_set(theme_bw())

if (!require('devtools')) install.packages('devtools')
devtools::install_github('fhernanb/stests', force=TRUE)
library(stests)
```


## Exploremos los datos

Consideremos los datos de la encuesta del _National Center of Education Statistics._ (EUA).

```{r, message=FALSE, warning=FALSE}
# Resumen de los datos
str(hsb2)
```
Exploremos algunas de las variables:

```{r}
with(hsb2, levels(factor(race)))
with(hsb2, levels(prog))
```

Exploremos el desempeño en matemáticas.

```{r}
ggplot(data=hsb2, mapping=aes(x=math)) + geom_density(aes(fill=race),
                                                      alpha=0.6)
```

```{r}
ggplot(data=hsb2, mapping=aes(y=math, x=race)) + 
  geom_boxplot(aes(fill=race))
```

### Estadísticos descriptivos

```{r}
resumen <- numSummary(hsb2[,"math", drop=FALSE], groups=hsb2$race, 
  statistics=c("mean", "sd", "IQR", "quantiles", "cv"), 
  quantiles=c(0,.25,.5, .75,1))
resumen
```

## Notación

Hagamos inferencia sobre los parámetros de las poblaciones que confluyen en estos datos. Sea $\theta_{j}^i$ el puntaje promedio e el área $i$ para el grupo $j$, donde:

- $\theta$ es cualquiera de los parámetros que hemos estudiado: $\mu, \sigma, p$

- $i=\lbrace\text{r, w, s, m, ss}\rbrace$, que corresponde a `read, write, science, math, socst` respectivamente. 

- $j=\lbrace\text{aa, a, h, w}\rbrace$, que corresponde a `african american, asian, hispanic, white`.

\  

# Inferencia sobre una población

Consideremos la muestra de los hispanos:

```{r}
hispanic <- hsb2[hsb2$race=='hispanic',]
hispanic
```

\  

## Puntaje promedio para los hispanos en matemáticas

Ya vimos que el promedio muestral tiene como resltado un valor de 47.42. ¿Existe evidencia para afirmar que el puntaje promedio de los hispanos en matemáticas es 50? Usemos un nivel de confianza de 94%. 

```{r}
t.test(hispanic$math, conf.level = 0.94, alternative='two.sided',
       mu=50)
```

Como hipótesis, se formula así:

$$
\begin{aligned}
H_0&: \mu_{h}^{(m)} = 50 \\
H_1&: \mu_{h}^{(m)} \neq 50
\end{aligned}
$$

- Conclusión de la hipótesis: como $valor-p = `r format(t.test(hispanic$math, conf.level = 0.94)$p.value, digits=3)` > 0.06$, no se rechaza $H_0$.

- Intervalo de confianza: $\mu_{h}^{(m)} \in (44.60,50.37)$.

- Hagamos la prueba usando estadísticos de resumen, en vez de usar los datos crudos:

```{r}
meanx <- 47.41667
varx <- 6.983936^2
t_test(meanx=meanx, varx=varx, nx=24,
       mu=50, alternative='two.sided')
```

\  

## Proporción de personas que aprobaron

Suponga que el puntaje de corte para aprobar las pruebas es de 50. ¿Es válido afirmar que el 30% de los hombres aprueban en matemáticas?

Vamos a identificar los éxitos.

```{r}
male <- hsb2[hsb2$gender=='male',]
sucess1 <- male$math > 50
sucess1
```

Ahora, vamos a contarlos.

```{r}
# Número de éxitos
x1 <- sum(sucess1)
x1
```

Además, sabemos que $n=91$. Entonces, usando un nivel de confianza de 93%:

```{r}
prop.test(x=x1, n=nrow(male), conf.level=0.93,
          alternative='two.sided')
```

Como hipótesis, se formula así:

$$
\begin{aligned}
H_0&: p_{h}^{(m)} = 50 \\
H_1&: p_{h}^{(m)} \neq 50
\end{aligned}
$$

- Conclusión de la hipótesis: como $valor-p = `r format(prop.test(x=x1, n=nrow(male), conf.level=0.93)$p.value, digits=3)` > 0.07$, no se rechaza $H_0$.

- Intervalo de confianza: $p_{h}^{(m)} \in (0.14,0.497)$.

\  

# Comparaciones (Inferencia sobre dos poblaciones)

Ahora, también consideremos la muestra de los afroamericanos.

```{r}
africanam <- hsb2[hsb2$race=='african american',]
africanam
```

\  

## Cociente de Varianzas

Como pudimos ver en la exploración de datos, $S_h^{(m)}=6.98$ y $S_{aa}^{(m)}=6.49$. ¿Tienen realmente la misma dispersión?

```{r}
var.test(hispanic$math, africanam$math, alternative='two.sided')
```

Como hipótesis, se formula así:

$$
\begin{aligned}
H_0&: \sigma_{h}^{2\:(m)} = \sigma_{aa}^{2\:(m)} \\
H_1&: \sigma_{h}^{2\:(m)} \neq \sigma_{aa}^{2\:(m)}
\end{aligned}
$$

- Conclusión de la hipótesis: como $valor-p = `r format(var.test(hispanic$math, africanam$math)$p.value, digits=3)` > 0.05$, no se rechaza $H_0$.

- Intervalo de confianza: $\sigma_h^{2\:(m)} / \sigma_{aa}^{2\:(m)} \in (0.47,2.75)$.

- Hagamos la prueba usando estadísticos de resumen, en vez de usar los datos crudos:

```{r}
varx <- 6.983936^2
vary <- 6.487843^2
var_test(varx=varx, vary=vary, nx=24, ny=20,
         alternative='two.sided')
```

\  

## Diferencia de medias

Recordemos que $\bar{X}_h^m=47.42$ y $\bar{X}_a^m=46.75$. ¿Es realmente diferente el puntaje promedio de ambos grupos? Usemos un 95% de confianza.

```{r}
t.test(hispanic$math, africanam$math, conf.level=0.95,
       var.equal=TRUE, alternative='two.sided')
```

Como hipótesis, se formula así:

$$
\begin{aligned}
H_0&: \mu_{h}^{(m)} = \mu_{aa}^{(m)} \\
H_1&: \mu_{h}^{(m)} \neq \mu_{aa}^{(m)}
\end{aligned}
$$

- Conclusión de la hipótesis: como $valor-p = `r format(var.test(hispanic$math, africanam$math)$p.value, digits=3)` > 0.05$, no se rechaza $H_0$.

- Intervalo de confianza: $\mu_h^{(m)} - \mu_{aa}^{(m)} \in (-2.86,4.80)$.

- Hagamos la prueba usando estadísticos de resumen, en vez de usar los datos crudos:

```{r}
meanx <- 47.41667
varx <- 6.983936^2
meany <- 46.750
vary <- 6.487843^2
t_test(meanx=meanx, varx=varx, meany=meany, vary=vary,
       nx=24, ny=20, alternative='two.sided')
```

\  

## Diferencia de proporciones

Ahora, determinemos si hay diferencia en la proporción de personas que aprobaron según el género.

```{r}
female <- hsb2[hsb2$gender=='female',] 
success2 <- female$math > 50
success2
```

```{r}
x2 <- sum(success2)
x2
```

y ahora podemos aplicar una prueba para la diferencia de proporciones.

```{r}
nm <- nrow(male)
nf <- nrow(female)
prop.test(x=c(x1, x2), n=c(nm, nf), alternative='two.sided')
```

Como hipótesis, se formula así:

$$
\begin{aligned}
H_0&: p_{h}^{(m)} = p_{aa}^{(m)} \\
H_1&: p_{h}^{(m)} \neq p_{aa}^{(m)}
\end{aligned}
$$

- Conclusión de la hipótesis: como $valor-p = `r format(var.test(hispanic$math, africanam$math)$p.value, digits=3)` > 0.05$, no se rechaza $H_0$.

- Intervalo de confianza: $p_h^{(m)} - p_{aa}^{(m)} \in (-0.15,0.13)$.
