---
title: Estadística descriptiva - Ejercicio
author: Jaime Mosquera Gutiérrez
date: '2020-02-03'
slug: estadística-descriptiva-ejercicio
categories: [Estadística descriptiva]
tags: []
---

# Datos de los estudiantes

En este ejercicio vamos a trabajar con una muestra aleatoria de una _gran_ base de datos. La base original corresponde a la información de 202 estudiantes de la Universidad de Antioquia. Dicha base contiene las variables: MASA (en kg), **ESTATURA** (en cm. del estudiante), **GENERO** (HOMBRE o MUJER), **ESTRATO** y **FUMA** (SI o NO).

# Extracción de la muestra

Vamos a extraer una muestra de tamaño 80 de la base de datos original. Los datos originales están en el archivo `datos_taller.txt`. el cual está disponible en [Google Classroom](https://classroom.google.com/w/Mzk2OTk1NjE4NzFa/t/all). También puede descargarlos directamente de un repositorio de Git Hub:

```{r, eval=FALSE}
# Importar datos localmente
datos_full <- read.table(file.choose(), header = T)

# Alternativamente, importar desde Git Hub
myURL <- 
  "https://raw.github.com/Jaimemosg/EstadisticaDescriptiva/master/datos_taller.txt"
library(readr)
datos_full <- read_table2(myURL)
```

Para crear la muestra, siga lo siguientes pasos:

```{r, eval=FALSE}
# Función para extraer la muestra
muestra <- function(clave){
set.seed(clave)
data <- datos_full[sample(1:200,80),]
return(data)
}

# Para crear la base de datos, ejecutamos la función
clave <- 21368123
datos <- muestra(clave)
```

```{r, echo=FALSE, message=FALSE, warning=FALSE}
myURL <- "https://raw.github.com/Jaimemosg/EstadisticaDescriptiva/master/datos_taller.txt"
library(readr)
datos_full <- read_table2(myURL)
```

`clave` representa la semilla para generar **siempre** el mismo vector de números aleatorios. Esto garantiza que a todos nos funcione el ejercicio igual.

# Preguntas

Usando la base de datos generada a partir de la muestra, responda a las siguientes preguntas:

1. Para las variables MASA y ESTATURA, calcule: Media, Mediana y desviación estándar e interprete sus resultados en el contexto de la información.

2. Para la variable ESTRATO, elabore una tabla de porcentajes y el respectivo gráfico. Comente los resultados obtenidos en el gráfico.

3. Si se considera la variable ESTATURA, ¿Esta se comporta igual en los hombres y mujeres? Justifique su respuesta. Elabore los gráficos que considere pertinentes. Estos deben ser interpretados, en el contexto de la información analizada.

4. ¿Es la MASA promedio de los que fuman inferior a la MASA promedio de los que no fuman? ¿Existen datos atípicos? ¿Cómo se interpretan estos? Justifique sus respuestas con gráficos y tablas.

5. ¿Se puede afirmar que el porcentaje de personas que Fuman es mayor en Hombres que
en Mujeres? Justifique su respuesta.